【裁判字號】    92,上易,1142
【裁判日期】    920729
【裁判案由】    詐欺
【裁判全文】
臺灣高等法院臺中分院刑事判決              民國九十二年度上易字第一一四二號
    上  訴  人  臺灣南投地方法院檢察署檢察官
    被      告  壬○○
    被      告  辛○○
右上訴人因被告等詐欺案件，不服臺灣南投地方法院中華民國九十二年五月八日第一
審判決（民國九十一年度易字第六四○號，起訴案號：臺灣南投地方法院檢察署民國
九十一年度偵字第一五九五、二二四○、二二四一、二二四二、二二四三號），提起
上訴，本院判決如左：
    主      文
上訴駁回。
    理      由
一、原審法院檢察署檢察官公訴意旨略以：被告壬○○與被告辛○○係父子，二人共
    同意圖為自己不法之所有，且基於概括犯意之聯絡，自民國（下同）八十九年二
    、三月間起，二人分別以虛構之「中日組鋼構工程有限公司」、「中日組建設股
    份有限公司」、「中日組營造股份有限公司」之董事長、工務主任或董事長之子
    之名義，或偽稱係「中日組營造股份有限公司」之董事長、工務主任或董事長之
    子之名義，並於八十九年六月二十六日以壬○○為負責人虛設「中日組建設股份
    有限公司」，辛○○亦自稱係該公司之工務主任及董事長之子之名義，二人連續
    在南投縣竹山鎮、中寮鄉地震災區等地，大量招攬災民房屋重建之承建工程。一
    方面先向房屋倒塌之受災戶即告訴人己○○等九戶，佯稱其上揭公司營運良好，
    並於簽約後初期有按照契約內容建築而取得上揭災民之信任，自九十年三月間起
    ，即以其公司營運有困難，如災民需按約定建築完成，其需資金購買建材為名義
    ，希望災民們幫忙，而利用南投地區善良居民惻隱之心，而藉機向災民們超收尚
    未建築部分之工程款，分別得手，共計騙得約新台幣（下同）四百十三萬元（因
    工程中斷未完成，無法計算精確受騙金額），工程未完工前之九十年五月間即開
    始避不見面，亦未繼續依約施工，自九十年六月間逃逸無蹤，災民們始知受騙。
    另一方面，以同樣手法向告訴人未○○等六人之建材行及下游小包商，佯稱其所
    承攬之工地遍及南投縣各地，公司業務財務穩定工程用料量多等名義，初期部分
    貨款先開立中日組建設股份有限公司之小額短期支票，並有兌現以取得建材商家
    之信任後，且在九十年三、四月間起，中日組建設股份有限公司已無清償能力後
    ，仍向未○○等建材商家大量進貨，並要求送往上揭承攬之災民重建房屋工地，
    並陸續與下游包商簽訂上揭重建房屋內之鋁門窗、裝潢、水泥工等工程，要求其
    等前往施工，在建材商家送貨後或下游包商施工後，大量開立發票人為前開虛設
    之中日組建設股份有限公司，票期六十日或九十日不等之遠期支票百餘張，佯以
    支付貨款或工程款，連續詐騙未○○等人送貨或施工，然在未○○等人送貨或施
    工後，壬○○父子二人於九十年六月初亦已逃逸無蹤，未○○等人發現前揭支票
    全數不獲兌現後，遍尋不著壬○○父子二人，索求無門始知受騙，共計詐騙得手
    約五百五十六萬九千九百零一元價值之貨物或勞力。即一方面向災民超收工程款
    ，另一方面騙取包商施工亦不付款。壬○○又於九十年五月十日，持其上揭中日
    組建設股份有限公司已遭拒絕往來而無法兌現之支票一紙（支票號碼為0000
    000號、發票日為九十年六月三十一日、面額三十萬元、付款銀行台灣土地銀
    行南投分行），在南投縣中寮鄉○○村○○街一七七號向卯○借款三十萬元，
    得手後亦逃逸無蹤，因認被告等二人共同犯刑法第三百三十九條第一項之詐欺罪
    嫌等情。
二、按犯罪事實應依證據認定之，無證據不得推定其犯罪事實，又不能證明被告犯罪
    者，應諭知無罪之判決，刑事訴訟法第一百五十四條、第三百零一條第一項分別
    定有明文。又認定不利於被告之事實，須依積極證據，苟積極證據不足為不利於
    被告事實之認定時，即應為有利於被告之認定，更不必有何有利之證據，且積極
    證據不足證明被告犯罪事實時，被告之抗辯或反證縱屬虛偽，仍不能以此資為積
    極證據應予採信之理由，再按告訴人之告訴是以被告受刑事追訴為目的，是其陳
    述是否與事實相符，仍應調查其他證據以資審認，不得僅憑告訴人之告訴遽令被
    告入罪，最高法院三十年上字第四八二號、三十年上字第八一六號、五十二年台
    上字第一三○○號分別著有判例可資參照。次按刑法第三百三十九條第一項之詐
    欺取財罪之成立，係以意圖為自己或第三人不法之所有，以詐術使人將本人或第
    三人之物交付為要件，所謂以詐術使人交付，必須被詐欺人因其詐術而陷於錯誤
    ，若其所用方法，不能認為詐術，亦不致使人陷於錯誤，即不構成該罪，迭經最
    高法院著有判例可稽（最高法院三十年上字第八一六號、四十年台上字第二六○
    號判例參照）。申言之，須行為人主觀上有為自己或第三人不法所有之意圖，客
    觀上係以詐術使人將本人或第三人之物交付為要件；而所謂以詐術使人交付財物
    ，必須行為人確有施用詐術，致被詐欺人因其詐術陷於錯誤，而交付財物之因果
    連鎖；若行為人並未施用詐術，或所用方法不能認為詐術，或不致使人陷於錯誤
    ，縱有使人交付財物情事，亦與詐欺罪之構成要件不符。再者，民事債務當事人
    間，若有未依債務本旨履行給付之情形，在一般社會經驗而言，原因非一：其或
    因不可歸責之事由無法給付，或因得對他造合法主張抗辯而拒絕給付，甚至債之
    關係成立後，始惡意遲延給付，皆有可能，非必出於自始無意給付之詐欺罪一端
    。而刑事被告依法不負自證無罪之義務，故在別無積極證據之情形下，自難以被
    告單純債務不履行之狀態，而以推測或擬制方法認定其自始即有不法所有之意圖
    而施用詐術。
三、本件公訴人認被告壬○○、辛○○等二人共同犯有被訴前開詐欺犯行，無非係以
    告訴人己○○、丑○○、卯○、癸○○、鐘詩璋、庚○○、辰○○、子○○、
    申○○、寅○○、未○○、丁○○、巳○○、乙○○、戊○○、王棉芍等人於偵
    查中及法務部調查局南投縣調查站（以下簡稱南投縣調查站）調查時指述甚詳，
    並有被告二人所用上印有「中日組營造公司、中日組鋼構股份有限公司、中日組
    建設股份有限公司」之名片二紙、「中日組營造股份有限公司」負責人為傅麗娜
    之公司查詢資料、「中日組營造公司」及「中日組營造鋼構工程有限公司」查無
    公司登記之查詢資料、南投縣調查站九十一年三月十九日投法仁字第０九一六四
    ０００四００號函、中日組建設股份有限公司設立登記本、上揭支票及退票理由
    單影本、被告壬○○簽發之本票影本、房屋委建工程契約書影本、告訴人付款予
    被告二人之收據資料影本、被告二人向廠商進貨之銷貨明細單影本、廠商向被告
    二人之請款單據資料影本、水泥工包商之承作估價單影本等相關資料。又告訴人
    與被告二人之房屋委建工程契約書之「（附件二）付款分期明細表」之「繳款簽
    收人欄」有部分係被告辛○○所簽名收受，是被告辛○○辯稱其不明瞭金錢運作
    等語，顯與事實不符，不足採信。又查，依卷內之票據信用查詢資料所示，被告
    二人以所設立之「中日組建設股份有限公司」為發票人所簽發之支票於九十年四
    月三十日已因存款不足有退票之情形，顯見自當日起「中日組建設股份有限公司
    」已確定無支付之能力，然被告二人於九十年五、六月間，仍繼續大量簽發已無
    法兌現之支票交付廠商及下游包商，佯以支付貨款及工程款，並詐騙廠商及包商
    繼續送貨及施工，更於九十年五月十日持上揭已無法兌現之支票向災民騙取借款
    ，共計至九十年八月止，短短約四個月期間，已退票高達「一百五十九張」，總
    金額更高達「二千二百八十五萬二千六百元」，有票據信用查詢資料可稽，是被
    告二人主觀上確實有為自己不法所有之意圖，客觀上並有交付無法兌現支票之施
    用詐術行為等情，為其論據。
四、訊據被告壬○○、辛○○固坦承受告訴人己○○等人委託承建房屋，並向告訴人
    黃添福等人購買建材或委其承作工程之事實，但被告等二人於原審法院偵審即始
    終均堅詞否認有何被訴詐欺之犯行，被告壬○○辯稱：我係因其他客戶未能如期
    支付工程款項，且客戶申請貸款不順利，導致其公司財務週轉不靈，造成退票，
    無法如期完工，然其並未超收款項，其均如期施工，並無被訴詐欺情事等語。被
    告辛○○則辯稱：我是受僱於我父親壬○○，我並不過問公司之財務，我的名片
    也是我父親印好給我的，我並沒有被訴詐欺等語。
五、經查：
（一）告訴人丑○○等人分別於原審法院審理中指述之內容如下：
      1.告訴人丑○○即告訴人卯○之夫於原審法院指稱：壬○○於九十年五月十
        五日向我借三十萬元。他有幫我們蓋房子，契約約定要付二百六十九萬元，
        已經付給他二百三十六萬元，後來房子委託別人蓋好，再付了七十萬元等語
        （見原審法院九十一年十月二十二日訊問筆錄）。
      2.告訴人癸○○於原審法院指稱：有委託被告壬○○蓋房子，工程款是一百九
        十萬元，我已經付給他八、九十萬元，後來委託別人來收尾，付了一百三十
        五萬元等語（見原審法院九十一年十月二十二日訊問筆錄）。
      3.告訴人鐘詩璋於原審法院指稱：有委託被告壬○○蓋房子，工程款是一百八
        十九萬元，付了一百五十五萬元，後來委託別人收尾，再付了四十五萬元等
        語（見原審法院九十一年十月二十二日訊問筆錄）。
      4.告訴人庚○○代理人張瓊書於原審法院指稱：有委託被告壬○○蓋房子，工
        程款是二百六十五萬元，付了一百八十五萬元，後來委託別人收尾，應再支
        付一百零六萬元等語（見原審法院九十一年十月二十二日訊問筆錄）。
      5.告訴人午○○於原審法院指稱：有委託被告壬○○蓋房子，工程款是五百五
        十六萬元，付了四百四十四萬元，後來委託別人收尾，再付了二百萬元等語
        （見原審法院九十一年十月二十二日訊問筆錄）。
      6.告訴人寅○○於原審法院指稱：有委託被告壬○○蓋房子，工程款是三百五
        十萬元，付了三百一十萬元，其中二百八十萬元是銀行貸款，後來委託別人
        收尾，再付了八十萬元等語（見原審法院九十一年十月二十二日訊問筆錄）
        。
      7.告訴人己○○於原審法院指稱：有委託被告壬○○蓋房子，被告辛○○為連
        帶保證人，工程款是三百二十三萬元，付了一百三十三萬元，後來委託別人
        收尾，比原契約再多付了二十幾萬元等語（見原審法院九十一年十一月十九
        日訊問筆錄）。
      8.告訴人辰○○於原審法院指稱：有委託被告壬○○蓋房子，工程款是二百五
    十萬元，後來追加蓋三樓，已付了三百二十萬元，後來多花了多少錢要計算
        才知道等語（見原審法院九十一年十一月十九日訊問筆錄）。
      9.告訴人許廖銀杯於原審法院指稱：有用我兒子子○○名義委託被告壬○○蓋
        房子，工程款是一百九十五萬元，付了一百五十萬元，後來委託別人收尾，
        再付了八十五萬元等語（見原審法院九十一年十一月十九日訊問筆錄）。
      10.告訴人陳皆吉於原審法院指稱：有以陳清標名義委託被告蓋房子，當時是以
        坪數計算工程款，每坪三萬五千元，預計蓋一百坪，被告只完成結構部分，
        已付給了二百八十萬元，是貸款後付的，我後來收尾花了一百五十八萬元。
        他私下有借我四十萬元，因為我地震後沒有生財工具，他借我買車等語（見
        原審法院九十二年四月三日訊問筆錄）。
      11.告訴人張福來於原審法院指稱：有委託被告壬○○蓋房子，工程款二百八十
        萬元，被告只蓋到結構部分，已付了二百三十萬元，後來再花了八十萬元才
        完工等語（見原審法院九十二年四月三日訊問筆錄）。
（二）綜右告訴人丑○○等人於原審法院審理中之指述可知被告壬○○確有承建其等
      房屋，且於承建後確實有施作，並已完成大部分之房屋結構，此事實由告訴人
      丑○○等人嗣後再找他人收尾所支出之款項數額可證。告訴人等雖均稱其事後
      委託他人收尾，有支出較原契約為多之工程款，但查營建工程於停頓後再行收
      尾所應支出之費用必較原契約為多，而本件被告等二人依約收取工程款乃其依
      承攬契約行使之權利，告訴人若不願俟工作完成支付工程款，得以同時履行抗
      辯為拒絕，況被告等二人於簽立前開承攬契約後，立即依約進行施工，於施工
      期間並無停工或偷工減料之情事，則被告等二人向告訴人丑○○等人收取工程
      款後若有未依約完成工程，告訴人等人自得依民法第四百九十七條第一項規定
      ，請求被告等二人依約履行，是本件乃民事糾紛，與詐欺罪之構成要件，尚屬
      有間。
（三）另告訴人未○○等人分別於原審法院偵審中之指述內容如下：
      1.告訴人未○○於原審法院指稱：在八十九年二月左右，被告壬○○和周德昌
        有向我進貨，開辛○○的支票給我，有兌現，後來第三、四次後就由辛○○
        向我們進貨，開中日組營造公司（按應為中日組建設公司之誤）的票，第一
        張就跳票（即退票）了，總共被跳了一百四十四萬四千零十九元的貨款等語
        （見原審法院九十一年十月二十二日訊問筆錄）。
      2.告訴人丁○○於原審法院指稱：在九十年一月左右，被告壬○○和周德昌有
        向我進貨，叫貨後辛○○帶我到工地指示安裝地點，一開始開壬○○的支票
        給我，有兌現，之後發生退票，我打電話給他，有重新兌現。後來他在九十
        年五月跟我叫貨，之後就找不到人了，他欠我三十八萬五千八百九十七元貨
        款等語（見原審法院九十一年十月二十二日訊問筆錄）。
      3.告訴人乙○○於原審法院指稱：是辛○○跟我叫貨，並且帶我到工地，是開
        壬○○的支票給我，票期開三個月後，我只有於月底去結帳時，跟壬○○結
        帳，貨款都沒有兌現，一開始就退票，他欠我二百七十四萬二千三百四十八
        元的貨款，我有從業主處收回六十七萬元等語（見原審法院九十一年十月二
        十二日訊問筆錄）。
      4.告訴人戊○○於原審法院指稱：被告壬○○委託我施作丑○○、癸○○、鐘
        詩璋、子○○、陳皆吉的房屋，他尚欠十四萬七千元的工程款沒有給我，另
        開公司支票十萬元也跳票，共欠二十四萬七千元等語（見原審法院九十一年
        十一月十九日訊問筆錄）。
      5.告訴人甲○○於檢察官偵查中指稱：我做被告他們的工程，從九十年四月十
        四日開始做，約定薪資二十三萬元，結果他開了一張十五萬元的支票，尚有
        八萬元尾款未開，十五萬元的票也跳票等語（見九十年度他字第七一八號卷
        第八頁反面至第九頁）。
      6.告訴人巳○○於檢察官偵查中指稱：我做被告他們的裝潢工程，共計二十六
        萬七千六百四十七元，我做完第一間時向他請款，他開一張支票給我，讓我
        安心的繼續做，後來做好了，就要不到錢：：等語（見九十年度他字第七一
        七號卷第七頁反面）。
（四）綜右告訴人未○○等人於原審法院偵審中之指述可知，被告向其等購買建材，
      或委其施工，均係至委託被告承建的工程中，購買建材均用在承建之房屋，益
      證被告二人確有依約施工之心。惟被告壬○○因部分客戶無法如期辦理貸款、
      或無法順利取得使用執照及其成本計算錯誤等因素，造成週轉不靈，無法如期
      給付貨款、工程款，尚難遽認被告等二人於進貨當時或委託施工之初即有詐欺
      之意圖，按若被告果有詐欺意圖，則只須於委託施工之初收取客戶之工程款後
      即遠走高飛，何須多此一舉再為客戶進貨、委託施工？再查證人廖錦於原審法
      院證稱：在九十年之後，壬○○與周德昌來委託我辦理使用執照，被告壬○○
      一開始財務狀況不錯，所以沒有問題，但後來好像財務吃緊，沒有辦法申請下
      來，部分由業主自己負擔，才申請下來。因為必須廠商出具證明，如鋼筋無輻
      射等證明，才可以申請，但因為被告沒有支付貨款，廠商不願出具證明，必須
      業主代為清償後，才可取得證明。（問：被告何時財務出現狀況？）好像是九
      十一年過年前後，正確日期我忘了等語（見原審法院九十二年四月三日訊問筆
      錄）。由證人廖錦證述可知被告壬○○於施工之初，財務狀況良好，實難認為
      被告向告訴人黃添福等人購買建材或委託施工之初，對其等有何施用詐術之可
      言。
（五）次查，被告壬○○、辛○○雖以載有未經登記之「中日組營造鋼構工程有限公
      司」、「中日組營造股份有限公司」之名片交付予告訴人等人，但查被告壬○○確有申請設立中日組建設股份有限公司、富興營造有限公司，有經濟部公司
      執照、經濟部中部辦公室九十二年三月二十七日經（九二）中辦三字第○九二
      三○八七七二四○號書函各乙份附卷可稽，則被告壬○○、辛○○等人於法確
      有施作工程之能力，而被告二人與告訴人己○○等人簽約後確有依約施工之事
      實業經告訴人己○○等人分別陳明在卷，且由告訴人黃添福等人之陳述可知，
      被告二人於施工期間確有為告訴人購買建材，委託下游廠商施工之情事，由此
      可見，被告二人前開名片上之記載並非告訴人決定是否與被告簽立承攬契約、
      買賣契約等之原因，況被告等二人於前開承攬契約、買賣契約簽立後，均已依
      約履行部分之義務，故尚難以此認為被告對告訴人等人施以「詐術」。自不能
      以推測或擬制方法，作為裁判基礎。
（六）再查，被告壬○○所簽發以其或中日組建設公司為發票人之支票，於九十年四
      月三十日起陸續退票，但查被告壬○○於前開支票退票後仍勉力籌錢「退補」
      ，「退補」金額高達四百七十五萬二千六百元，此事實有法務部票據信用資訊
      連結作業查詢明細表附卷可稽（見九十一年度偵字第一五九五號卷第三八頁至
      四九頁），至九十年五月二十一日、三十一日始分別拒絕往來，按依經驗法則
      判斷，被告若有詐欺之意圖，於前開支票退票後無須再籌四百七十五萬二千六
      百元供補退支票金額，故足證被告壬○○於其簽發其支票退票之際仍勉力欲維
      持信用，於無法維持時，始不得已讓支票帳戶拒絕往來。被告事後退票金額雖
      有一千多萬元，但此為週轉不靈後工程款無法繼續收取，貨款尚須支付等情狀
      下所致，尚不能以此作為被告二人有詐欺犯行之不利認定。
（七）被告壬○○向告訴人卯○借款三十萬元之時間為九十年五月十日，其支票帳
      戶尚未拒絕往來，其尚有多處工程款得予收取，故尚難以其於借款時所簽發之
      支票，事後未獲兌現，即認被告壬○○涉有詐欺犯行。
六、綜上所述，被告二人與告訴人等人簽訂承攬房屋工程、買賣契約、借款時，資金
    狀況尚可週轉，被告公司於當時既非為無支付能力，並非惡意欺騙，則告訴人等
    應無陷於錯誤可言。又被告於簽約後依約請求告訴人己○○等人給付工程款，為
    行使契約之權利，是否超收為民事請求問題，是亦難以被告等二人事後因公司內
    部財務困難，無法繼續完成工程即遽認渠等有詐騙之不法意圖。因此，被告壬○○等二人所辯，應堪採信。是本件應係履行民事債務遲延之糾紛，應循民事程序
    謀求解決，要與上開詐欺取財罪之構成要件不合。此外，復查無其他積極證據足
    以證明被告二人犯有被訴詐欺之事實，原審法院認不能證明被告等二人被訴詐欺
    犯罪，揆諸前揭規定與判例意旨，自應為無罪判決之諭知，經核尚無不當。
七、檢察官上訴意旨以：本件原審判決被告二人無罪，固非無見，惟查：(一)、被告二
    人確實有向重建災民告訴人丑○○等十一人超收約四百三十萬元承建房屋之工程
    款，亦為原審所認定。又被告二人停工情況時間為九十年三月間，而最後一次超
    收工程款時間係九十年五月間，且收款後即避不見面，豈無詐欺主觀意圖？(二)被
    告二人於九十年三、四月間，開立無法兌現遭退票之支票予告訴人即小包商乙○○等六人，共計有五百五十六萬九千九百零一元，且同時亦遭退票一千多萬元，
    亦為原審所審認定。被告二人僅於九十年三月間，補足四百餘萬元，然補足同時
    仍繼續一方面向告訴人重建災民等收款、一方面又佯要求小包商繼續施工，故被
    告二人既明知遭退票，為何之後繼續開立支票予小包商，要求繼續為其施工？客
    觀上顯有施用詐術。原審僅以被告二人退票後有補足四百萬元一情，遽認被告二
    人為週轉不靈，無詐欺情事，認定被告二人無罪，顯有誤會等語。
八、本院查按檢察官就被告犯罪事實，應負舉證責任，並指出證明之方法，刑事訴訟
    法第一百六十一條第一項定有明文。前開規定，係指檢察官除應就被告被訴之犯
    罪事實負擔出證據之責任外，並應負說服之責任，使法院確信被告被訴犯罪構成
    事實之存在及處罰條件均可達證明程度者而言。惟查原審判決並無認定並記載被
    告等二人確有向重建災民告訴人丑○○等十一人超收四百三十萬元之工程款情事
    ；檢察官起訴書記載被告等二人共計騙得約四百十三萬元，係超收工程款，如何
    認定係係屬詐欺告訴人丑○○等十一人陷於錯誤而交付之工程款，負舉證並負說
    服責任。次查檢察官上訴理由謂被告二人停工時間為九十年三月間，而最後一次
    超收工程款時間為九十年五月間，且收款後即避不見面。惟查檢察官並未明白記
    載最後一次超收工程款係向告訴人等中何人超收及超收工程款金額，如何構成被
    訴詐欺行為負說服之責任。再查檢察官上訴理由中謂被告二人於九十年三、四月
    間開立無法兌現之支票予告訴人乙○○等六人共計五百五十六萬九千九百零一元
    ，且同時亦遭退票一千多萬元，被告等二人僅於九十年三月間，補足四百餘萬元
    ，然補足同時仍繼續一方面向告訴人重建災民等收款，一方面又佯稱要求小包商
    繼續施工，故被告等二人既明知支票遭退票，為何之後繼續開立支票予小包商，
    要求繼續為其施工？客觀上顯有施用詐術等語。經查被告有保持緘默之權，被告
    未經自白，又無證據，不得僅因拒絕陳述，或保持緘默而推斷其罪刑，刑事訴訟
    法第一百五十六條第三項定有明文。係檢察官徒憑己意，以疑問懷疑方法並推測
    之詞，自屬無可取。再參酌前揭告訴人丑○○等十一人及告訴人未○○等六人，
    均於收受本案原審判決後，並無不服原審判決具備理由，請求檢察官上訴情事。
    是檢察官上訴經詳核認為無理由，應予駁回。
九、據上論結：應依刑事訴訟法第三百六十八條，判決如主文。
本案經檢察官丙○○到庭執行職務。
中      華      民      國      九十二     年     七      月   二十九   日
                                臺灣高等法院臺中分院刑事第一庭
                                      審判長法  官  陳  紀  綱
                                            法  官  陳  登  源
                                            法  官  方  艤  駐
右正本證明與原本無異。
不得上訴。
                                            書記官  江  玉  萍
中      華      民      國      九十二     年     七      月    三十    日
                                                                        Ｒ


司法院資訊處製作；財團法人民間司法改革基金會備份。
